臺灣臺南地方法院民事判決　　　　　　　95年度訴字第1683號
原　　　　告　戊○○
訴訟代理人　　甲○○
被　　　　告　丙○○
兼訴訟代理人　丁○○
上當事人間請求侵權行為損害賠償事件，經本院於民國96年1月
18日言詞辯論終結，判決如下：
    主    　文
原告之訴及其假執行之聲請均駁回。
訴訟費用由原告負擔。
    事實及理由
一、原告起訴主張：
  (一)緣原告友人朱德慶前欲購買坐落在台南縣白河鎮○○○段57
    2之1地號之農地（下稱系爭土地），因朱德慶本身並無自耕
    農身分，乃商借由原告以人頭方式登記為原告所有，並於民
    國81年11月13日辦妥所有權移轉登記。迄至84年間，朱德慶
    因擴張事業需現金周轉，乃與原告協商欲以系爭土地為擔保
    向台灣土地銀行白河分行（下稱土地銀行）提出申請借貸部
    分金額，起先原告不想承擔風險，然因禁不起朱德慶不斷保
    證決不會造成信用問題，並保證會將貸款還完，乃同意以系
    爭土地為擔保，向土地銀行先於84年5月8日借款新台幣（下
    同）80萬元、20萬元、100萬元，復於同年8月18日借款320
    萬元。
  (二)朱德慶嗣於85年6月13日不幸病逝，其病逝後，其家人對前
    開貸款利息即置之不理，以致土地銀行嗣後向法院申請假扣
    押原告名下之財產（85年度南院武執全新字第2178號），造
    成原告生意上往來信譽受有損失，原與原告往來之廠商如卜
    蜂、大成等都拒而遠之。因朱德慶生前曾告知原告，有關系
    爭土地之所有權狀係由被告二人保管，原告乃特地前往被告
    丙○○在台南縣鹽水鎮所開設之代書事務所欲找被告丙○○
    取回系爭土地之所有權狀，以便以所有權人之身分處理系爭
    土地來解決朱德慶所積欠之債務問題，惟原告前往多次，均
    未見過丙○○在事務所內督察業務，而皆是由其女即被告丁○○在事務所內從事業務。經原告向被告丁○○表明來意，
    卻遭被告丁○○惡言相向，稱「沒有鄭秀鑾（即朱德慶之同
    居人，業於87年5月8日改名為鄭淑瓊，以下均以鄭淑瓊稱之
    ）告知同意原告取回，不予歸還其權狀」，並驅趕原告離開
    。
  (三)因原告是系爭土地擔保債務之連帶保證人，土地銀行持續對
    原告催討，當時情形已是緊在眉梢，原告曾告知被告丁○○
    有關民法第756條之1保證人之賠償責任之相關規定，然丁○○仍無動於衷，迄至87年9月25日台南縣政府來函告知違反
    水土保持法盜採土方一案，原告始知系爭土地已遭友人朱德
    慶與其同居人鄭淑瓊盜採土方達一公頃。經原告與配偶多次
    電話告知鄭淑瓊如不儘速歸還前開土地銀行之欠款及過戶，
    否則將提出刑事告訴後，鄭淑瓊始叫被告丁○○到原告家中
    收取辦理系爭土地過戶所須之資料和印鑑證明等物，而於88
    年12月21日將系爭土地過戶第三人吳羅淡名下。
  (四)系爭土地現雖已過戶，然原告從事毛雞買賣逾40年所累積之
    信譽，卻因遭被告丁○○當初扣留侵占系爭土地之所有權狀
    不還，以致原告無法及時變賣或利用系爭土地來處理該擔保
    債務，造成財產被土地銀行聲請查封拍賣，名譽受有嚴重損
    害，現在與卜蜂等公司生意往來時，尚須提供擔保設定抵押
    ，此乃前所未有，完全都是因為被告丁○○當初侵占權狀不
    還所致。被告丙○○身為代書，違反地政士法之規定，讓無
    代書執照的丁○○在其事務所內從事代書業務，顯係共同侵
    害原告之名譽權。為此依據共同侵權行為損害賠償之法律關
    係，請求被告應給付原告150萬元，及自朱德慶死亡之日即
    85年6月13日起至清償日止，按年利率百分之5計算之利息，
    並陳明願供擔保請准宣告假執行。
二、被告則請求駁回原告之訴，並以下列情詞置辯：
  (一)原告既自稱其為人頭，而實務上「人頭」一般是沒能取得所
    有權狀，權狀大多均由金主保管。
  (二)否認有侵占系爭土地所有權狀不歸還之情形。
    1.原告友人朱德慶於85年6月13日死亡，被告於88年始受訴
      外人鄭淑瓊委託辦理本案土地過戶手續，原告應說明已死
      亡之人如何告知原告系爭土地之權狀在被告手中。
    2.系爭土地的所有權狀是由訴外人吳永淵拿來給被告丁○○
      ，並不是訴外人鄭淑瓊拿來的，訴外人吳永淵並指定登記
      給其母吳羅淡，在被告受託辦理土地過戶後，所有權狀即
      交給吳永淵收訖，被告從頭至尾沒有保管權狀，何來原告
      所稱有權狀不歸還之情事。
    3.請原告舉出到被告處時點之證據。
  (三)本案係於85年被假扣押，88年撤銷假扣押及過戶，原告信用
    不良在先，被告受託過戶在後，原告信用不良應與被告無因
    果關係。
三、按故意或過失，不法侵害他人之權利者，負損害賠償之責任
    。民法第184條第1項前段定有明文。而侵權行為之構成要件
    ，於客觀要件須包括加害人之加害行為、行為須不法、須侵
    害權利、須發生損害、及加害行為與損害間有因果關係等要
    件，主觀上則須有故意或過失即意思責任，若係缺少其中任
    一要件，即不構成侵權行為。又按當事人主張有利於己之事
    實者，就其事實有舉證之責任。但法律別有規定，或依其情
    形顯失公平者，不在此限，民事訴訟法第277條定有明文。
    本件原告主張被告丁○○侵占系爭土地所有權狀不歸還，被
    告丙○○身為代書，違反地政士法之規定，讓無代書執照的
    丁○○在其事務所內從事代書業務，共同侵害原告之名譽權
    等語，業為被告所否認，並以前詞置辯，經查：
  (一)被告丁○○辯稱其並未保管系爭土地之所有權狀等語，業據
    其提出訴外人吳羅淡與將軍山窯業股份有限公司（下稱將軍
    山公司）於89年4月24日簽立之協議書影本一紙為證，並經
    證人吳永淵到庭結證稱：系爭土地之所有權狀在88年12月份
    過戶以後是在我手上，過戶以前大概是在88年11月的時候是
    由將軍山公司的股東丁國華拿給我的，我是當時土地銀行白
    河分行的放款襄理，現在還在職，鄭淑瓊當時在土地銀行白
    河分行總共有兩個借貸大案，一筆是跟關仔嶺這邊的土地有
    關，另一筆是跟六重溪段那邊的土地有關，85年9月19日土
    地銀行就把關仔嶺段這塊地假扣押了，關仔嶺段本身並沒有
    貸款，權狀一直放在將軍山公司那邊，他們才是真正的金主
    ，也不是在鄭淑瓊那邊，鄭淑瓊當初只是運送土方賣給將軍
    山公司。朱德慶在土地銀行白河分行是以勝土木包業及德
    慶企業行兩個名字來借款，朱德慶死亡後他們就沒有繳利息
    了，將軍山公司為了系爭關仔嶺段的土地不要被我們拍賣，
    所以他們出面表示要以這塊土地作抵押，還掉所有戊○○有
    作保證的貸款，這塊地是假扣押土地，我們怕他們趁塗銷假
    扣押的空檔去脫產，所以我跟將軍山公司協議出將土地先過
    戶到我母親吳羅淡的名下，之後就用這塊土地擔保借了700
    萬元，還掉戊○○保証名下的貸款。700萬元的借款人是將
    軍山公司，但是說是鄭淑瓊要還的，鄭淑瓊載運土方賣給將
    軍山公司後，將軍山公司就直接把要付給鄭淑瓊的款項扣抵
    她應該要負擔的利息（提出鄭淑瓊當初為擔保700萬元借款
    所提出的本票影本）。因為他們將700萬元的借款提前清償
    完畢了，所以我把本票正本交給將軍山公司的負責人蕭昆池
    先生，權狀則是之後由他們所委任的代書林文正來拿回正本
    ，時間是6月3日，至於是哪一年我忘記了。將軍山公司是先
    把貸款還清後，我才把土地還給他們，他們之後把土地過戶
    到將軍山公司負責人蕭昆池兒子的名下，這筆土地事後他們
    也把它賣掉了。89年4月27日的協議書是在辦好借款之後，
    雙方怕之後法律關係無法講清楚而簽立的書面資料，我母親
    只是單純擔任擔保物提供人，關仔嶺段的權狀並沒有在被告
    手上，而是當時買了之後就一直放在真正買受人將軍山公司
    手上。另外六重溪土地的貸款與本件沒有關係等語（見本院
    95 年12月25日言詞辯論筆錄），並有證人吳永淵所提出訴
    外人鄭淑瓊、道生營造有限公司及李慶桐於89年3月20日所
    開立總額700萬元之本票影本2紙及載有「林永正、取正本、
    6月3日」等文字之系爭土地所有權狀影本1紙（所有權人為
    吳羅淡）在卷可稽，依據證人吳永淵上述證言，已難認原告
    主張系爭土地之所有權狀原來是由被告丁○○保管乙節為可
    採。
  (二)至原告所聲請傳訊之證人即原告之夫乙○○固證稱：我在土
    地銀行通知要查封我的帳戶的時候去找丁○○，因為原來關
    仔嶺的那塊八公頃大的地是登記在我太太名下，地號我現在
    不記得，這塊地本來是鄭淑瓊的，他因為沒有自耕農身分，
    而且向我們夫妻陸續借了280多萬元，一方面是為了取信我
    們，另一方面也是因為相信我們，除了這塊土地外，還有一
    塊二公頃大在六重溪的土地也是登記在我名下，後來她丈夫
    朱德慶在85年間突然暴斃（後來我才知道他們沒有夫妻登記
    ），鄭淑瓊有用這兩塊土地向土地銀行白河分行以八公頃的
    土地借貸300萬元、二公頃的土地借貸500萬元，然後他委託
    丁○○代書要來辦理過戶那兩塊土地，我跟他說土銀說你們
    都沒有繳息，要查封我銀行的帳戶，他說不會連累到我，丁○○來辦理過戶手續的時候，也說不會有問題，可是之後土
    銀就查封了我13個帳戶，錢都被銀行領走，股票也都賣掉了
    ，我在歸仁一塊以2294萬元購買的土地也被土銀查封，後來
    被拍賣了，價金只有324萬元。我認為他們是故意騙我們的
    ，否則為何八公頃的那塊土地可以過戶給別人，只留下那塊
    兩公頃的沒有價值的給我們收爛攤子。土銀查封後我有去找
    丁○○要把先前簽的辦過戶的資料拿回來，但是丁○○都不
    給我，他說要鄭淑瓊簽名同意，可是我打電話給鄭淑瓊的時
    候鄭淑瓊有同意，丁○○也有聽到，但他就是要鄭淑瓊簽名
    才願意給我，後來鄭淑瓊就沒有去簽名。我說他們侵占我們
    的權狀就是指這件事情，我認為丁○○跟他們是共犯，共同
    設計來騙我們錢的等語（見本院96年1月18日言詞辯論筆錄
    ）；惟核證人上述證言，至多僅能證明其曾至被告之事務所
    找過被告丁○○，以及被告丁○○曾受託辦理系爭土地之過
    戶事宜，尚未能證明系爭土地之所有權狀曾由被告丁○○保
    管之事實。
  (三)本院綜核上述二位證人證言，以及原告提出之土地銀行出具
    之原告保證部份明細表、系爭土地登記謄本、土地登記申請
    書（含相關證明文件）、台南縣政府函、違反水土保持法案
    件處分書、土地銀行之假扣押聲請狀、本票及訴外人朱德慶
    之除戶戶籍謄本等書證，均僅能認定被告丁○○至多僅代辦
    系爭土地之移轉登記，尚難認定被告丁○○曾保管系爭土地
    之土地所有權狀，因此，原告此部分之主張，自難憑採。
  (四)原告就本件已未能證明被告丁○○曾保管系爭土地之土地所
    有權狀，且即使被告丁○○確有保管系爭土地之土地所有權
    狀不給原告之情，因原告僅係受託擔任登記名義人，其本無
    持土地所有權狀處分系爭土地之權利，況原告財產遭假扣押
    而影響其信用，並非單純擔任系爭土地之登記名義人，而是
    因其擔任朱德慶之「連帶保證人」所致，此可自證人即原告
    之夫乙○○證稱：我們有去簽名，擔任兩筆借款的保證人，
    我們是看這兩塊土地很大，應該沒有問題，沒想到會連累到
    我們。土銀查封我的帳戶，拍賣我的土地，也是因為我及我
    太太是這兩筆借款的保證人等語（見本院96年1月18日言詞
    辯論筆錄）可資認定，因此原告財產遭到土地銀行聲請假扣
    押進而查封拍賣以致影響原告之信用，亦難認與其擔任系爭
    土地之登記名義人，無系爭土地所有權狀無法處分系爭土地
    有因果關係。
  (五)依上所述，原告無法證明被告丁○○曾保管系爭土地之土地
    所有權狀故意不返還，且即使原告財產遭假扣押而影響其信
    用，亦難認與其擔任系爭土地之登記名義人，無系爭土地所
    有權狀無法處分系爭土地有因果關係，是其依據民法第184
    、185條之規定，主張被告丁○○、丙○○必須對其信用受
    損害負賠償責任，而應給付原告150萬元及自85年6月13日起
    至清償日止按年利率百分之5計算之利息，尚難認有理由，
    應予駁回。
四、原告之訴既經駁回，其假執行之聲請亦因訴之駁回而失所附
    麗，應併予駁回之。
五、結論：本件原告之訴為無理由，依民事訴訟法第78條，判決
    如主文。
中　　華　　民　　國　　96　　年　　1 　　月　　31　　日
                  民事第二庭    法　官　張家瑛
以上正本，係照原本作成。
如對本判決上訴，須於判決送達後20日內向本院提出上訴狀。
中　　華　　民　　國　　96　　年　　1 　　月　　31　　日
                                書記官　劉紀君
